---
title: "Data Jam 2da Edución Evaluando a los puestos de control forestal en Ecuador"
subtitle: "Equipo foRestEC"
author: 
  - Alex Bajaña
  - Brad Puglla
  - Luis Portilla
format: 
  html: 
    code-fold: true
    code-summary: "Mostrar el código"
editor: visual
params: 
  especie: "TODOS"
execute:
  warning: false
---

# Software y librerias

```{r, message=FALSE, warning=FALSE}

# Lectura de excel:
library(readxl)

# Manejo de las bases:
library(tidyverse)

# Mapas:
library(sf)

# Limpiar bases de datos:
library(janitor)

# Match por similaridad:
library(stringdist)

# Unión por similaridad:
library(fuzzyjoin)

# Adicionales para mapas:
library(ggsn)

# Adornos de graficos:
library(scales)

# Arreglar labels en mapa:
library(ggrepel)

# Tablas
library(gt)

```

El reto se realizo con R:

```{r, message=FALSE, warning=FALSE}

R.version

```

# Lectura de las bases

#### Catalogo variables:

```{r, message=FALSE, warning=FALSE}
diccionario <- read_excel("data/INSUMOS ESTADISTICOS/CATALOGO_CONTROL_FORESTAL.xlsx",
                          sheet = "PFCFVS")

diccionario <- diccionario %>% 
  clean_names()
```

#### Lectura de los shapefile:

##### Cantones

```{r, message=FALSE, warning=FALSE}
shape_can <- read_sf("data/ORGANIZACIÓN TERRITORIAL CANTONAL/ORGANIZACIaN TERRITORIAL CANTONAL.shp")

```

##### Bosques protectores y areas conservadas

```{r, message=FALSE, warning=FALSE}
bosques_protectores <- read_sf("data/hc000_bosque_vegetacion_protectora/hc000_bosque_vegetacion_protectora.shp")

areas_conservacion <- read_sf("data/v_hc005_area_bajo_conservacion_aPolygon/",
                              stringsAsFactors = FALSE)
```

#### Lectura de los archivos:

##### Aprovechamiento forestal

```{r, message=FALSE, warning=FALSE}
tabla_aprovechamiento <- read_excel('data/INSUMOS ESTADISTICOS/MAATE_BDD_aprovechamiento_forestal_2022.xlsx')
```

##### Denuncias:

```{r, message=FALSE, warning=FALSE}
tabla_denuncias<-read_excel('data/INSUMOS ESTADISTICOS/MAATE_BDD_atencion_denuncias_talas_2022.xlsx')
```

##### Puestos fijos:

```{r, message=FALSE, warning=FALSE}
tabla_puestos <- read_excel('data/INSUMOS ESTADISTICOS/MAATE_BDD_puestos_fijos_2022.xlsx')

```

# Limpieza de los archivos:

Remover Galápagos de los shapefiles:

```{r, message=FALSE, warning=FALSE}
shape_can <- shape_can %>% 
  filter(DPA_DESPRO != "GALÁPAGOS")
```

Proyectar las areas de conversación al plano XY:

```{r, message=FALSE, warning=FALSE}

areas_conservacion <- st_zm(areas_conservacion, drop = TRUE)

```

Creamos diccionarios de parroquias y cantones, para poder realizar la unión de las tablas temáticas y la información de las capas geográficas.

```{r, message=FALSE, warning=FALSE}

# Diccionario cantones:

dpa_can <- shape_can %>%
  as_tibble() %>% 
  select(matches("DPA"))

dpa_can <- dpa_can %>%
  clean_names() %>%
  mutate(join_var_can = str_c(dpa_despro, dpa_descan, sep = "-"))

```

En los casos en que la des agregación sea a nivel de cantón empleamos `join_var_can` para unir la información de cada cantón. En el caso de parroquias empleamos `join_var_par`.

Base de datos del aprovechamiento forestal del 2022:

```{r, message=FALSE, warning=FALSE}

# Limpieza de nombres:
tabla_aprovechamiento <- tabla_aprovechamiento %>% 
  clean_names()

# Agrupación y cálulo:
tabla_aprovechamiento <- tabla_aprovechamiento %>% 
  group_by(provincia, canton) %>% 
  summarise(volumen_aprobado = sum(area_del_predio_has, na.rm = T),
            volumen_aprovechado = sum(area_del_programa_has, na.rm = T)) %>% 
  ungroup() %>% 
  mutate(exceso = volumen_aprovechado - volumen_aprobado)

# Creación variable de unión:
tabla_aprovechamiento <- tabla_aprovechamiento %>% 
  mutate(join_var_can = str_c(provincia, canton, sep = "-"))
 
# Unión con el diccionario:
tabla_aprovechamiento <- stringdist_left_join(x = dpa_can,
                                              y = tabla_aprovechamiento)
```

Base de datos de la atencion a denuncia de talas del 2022:

```{r, message=FALSE, warning=FALSE}

# Limpieza de nombres:
tabla_denuncias <- tabla_denuncias %>%
  clean_names()

# Agrupación y cálulo:
tabla_denuncias <- tabla_denuncias %>% 
  group_by(provincia,canton) %>%
  summarise(denuncias = n(),
            suma_vol_retenido = sum(volumen_retenido,na.rm = T))

# Creación variable de unión:
tabla_denuncias <-tabla_denuncias %>%
  mutate(join_var_can = str_c(provincia,canton,sep = "-"))

# Unión con el diccionario: 
tabla_denuncias <-  stringdist_left_join(x = dpa_can,
                                         y = tabla_denuncias)

```

Base de datos de los puestos fijos de control para el 2022:

```{r, message=FALSE, warning=FALSE}

# Limpieza de nombres:
tabla_puestos <- tabla_puestos %>% 
  clean_names() 

# Agrupación y cálulo:
verificaciones <- tabla_puestos %>% 
  group_by(pfcfvs) %>% 
  summarise(frecuencia = n(),
            cubicado = sum(cubicado_vtotal, na.rm = T),
            retencion = sum(vol_ret,na.rm = T))

# Unión con el diccionario de puestos fijos de control: 
verificaciones <- verificaciones %>% 
  left_join(diccionario, by = c("pfcfvs" = "codigo"))

# Agrupación y cálulo:
origen <- tabla_puestos %>% 
  group_by(origen, origen_provincia) %>% 
  summarise(frecuencia = n(),
            cubicado = sum(cubicado_vtotal, na.rm = T),
            retencion = sum(vol_ret,na.rm = T))

# Creación variable de unión:
origen <- origen %>% 
  mutate(join_var_can = str_c( origen_provincia,origen, sep = "-"))

# Unión con el diccionario: 
origen <- stringdist_left_join(x = dpa_can,y = origen)

```

# ¿Que tan efectivo es el control forestal en el Ecuador? Vamos a averiguarlo con las librerías `ggplot2` y `sf` de R

En Ecuador hay un total de `r nrow(diccionario)` puestos de control fijo para revisión del recurso forestal. De acuerdo a los polígonos provistos, hay un total de `r nrow(areas_conservacion)` áreas bajo conservación [(Acuerdo-Ministerial-Nro.-MAATE-2022-066)](áreas bajo conservación) y `r nrow(bosques_protectores)` áreas consideradas como bosques protectores ([Definición](http://areasprotegidas.ambiente.gob.ec/es/content/bosques-protectores#:~:text=Son%20bosques%20y%20vegetaci%C3%B3n%20protectores,condiciones%20clim%C3%A1ticas%2C%20ed%C3%A1ficas%20e%20h%C3%ADdricas%2C)).

Vamos a visualizar los puestos de control y estas áreas empleando la librería `sf` de R. En este caso estamos vamos a agregar tres capas geográficas. Utilizaremos el shapefile de cantones en nuestros gráficos.

> Da click en `Code` para seguir el paso a paso.

```{r, message=FALSE, warning=FALSE}
# Empezamos con un ggplot() que va a tener datos independientes en cada capa:

plot_nacional <- ggplot() +
  
  # Cantones:
  geom_sf(data = shape_can,
          size = 0.1,
          fill = "#E4E3E5",
          color = "#979599") +
  # Bosques protectores:
  geom_sf(data = bosques_protectores,
          aes(fill = "Bosque protector"),
          alpha = 0.7)   +
  
  # Areas de conservación:
  geom_sf(data = areas_conservacion,
          aes(fill = "Área bajo conservación"),
          alpha = 0.7)  +
  
  # puestos de control registrados en la base de datos de revisiones en puestos fijos
  geom_point(data = verificaciones, 
             aes(x = x,
                 y = y),
             alpha = 0.6,
             size = 2.5) +
  # Etiquetas con los nombres de los puestos de control
  geom_label_repel(data = verificaciones, 
             aes(x = x,
                 y = y,
                 label = pfc),
             size = 2,
             alpha = 0.8) +
  # Colores para nuestros poligonos:
  scale_fill_manual(values  = c("Bosque protector" = "#872ADF",
                                "Área bajo conservación" = "#1EAAE2"))  +
  
  # Adornos para el ggplot:
  theme_minimal() +
  theme(axis.text = element_blank(),
        axis.title = element_blank()) +
  
  # Títulos:
  labs(title = "Puestos de control y aréas del Ecuador que requieren atención",
       subtitle = "Mapa cantonal",
       caption = "Fuente: MAATE\nElaboración: Equipo foRestEC",
       fill = "Tipo de área") +
  theme(plot.caption = element_text(hjust = 0))

plot_nacional
```

Vemos que los puestos de control se concentra en el norte y oriente del Ecuador, donde hay una especial concentración de áreas bajo conservación. Añadamos a nuestro mapa el aprovechamiento de producto forestal. Para ello vamos a traficar el volumen aprobado para aprovechamiento total por parroquia. 

```{r, message=FALSE, warning=FALSE}

# Unión de la tabla de resumen con el shapefile:
tabla_plot_aprovechamiento <- shape_can %>% 
  left_join(tabla_aprovechamiento, by = c("DPA_CANTON" = "dpa_canton"))

mediana_aprovechamiento <- tabla_aprovechamiento %>% 
  pull(volumen_aprobado) %>% 
  log(.) %>% 
  median(.,na.rm = T)

ggplot() +
  # Capa de aprovecgamiento:
  geom_sf(data = tabla_plot_aprovechamiento,
          aes(fill = log(volumen_aprobado)),
          size = 0.1,
          color = "#979599") +
  # Bosques protectores:
  geom_sf(data = bosques_protectores,
          aes(color = "Bosque protector"),
          fill = "transparent")   +
  # Areas de conservación:
  geom_sf(data = areas_conservacion,
          aes(color = "Área bajo conservación"),
          fill = "transparent")  +
  
  # puestos de control registrados en la base de datos de revisiones en puestos fijos
  geom_point(data = verificaciones,
             aes(x = x,
                 y = y),
             alpha = 0.6,
             size = 2.5) +
  # Etiquetas con los nombres de los puestos de control
  geom_label_repel(data = verificaciones,
                   aes(x = x,
                       y = y,
                       label = pfc),
                   size = 2,
                   alpha = 0.8) +
  # Colores para nuestros poligonos:
  scale_color_manual(values  = c("Bosque protector" = "#872ADF",
                                 "Área bajo conservación" = "#1EAAE2"))  +
  scale_fill_gradient2(low = "#3c7fb1",
                       mid = "#F9E256",
                       high = "#FF6565",
                       midpoint = mediana_aprovechamiento,
                       na.value = "#E4E3E5",
                       labels = ~scales::number(exp(.),
                                                accuracy = 1)) +
  
  # Adornos para el ggplot:
  theme_minimal() +
  theme(axis.text = element_blank(),
        axis.title = element_blank(),
        plot.caption = element_text(hjust = 0)) +
  
  # Títulos:
  labs(title = "Aprovechamiento forestal aprobado por cantón",
       subtitle = "Se consideran los puestos de control fijo registrados en la base de datos",
       caption = "Fuente: MAATE\nElaboración: Equipo foRestEC",
       fill = "Volumen métrico (m3)",
       colour = "Tipo de área")

```
Las áreas de mayor aprovechamiento del recurso forestal están presente se concentran en la costa centro y norte, y a lo largo de la región amazónica muy cerca de áreas bajo conservación y bosques protectores, es por ello que ¡el control forestal es tán importante!. Para mejorar la representación en los colores hemos aplicado logaritmos a los valores presentados en el mapa. Ahora veamos que pasa con el volumen aprovechado. 

```{r, message=FALSE, warning=FALSE}
mediana_aprovechamiento <- tabla_aprovechamiento %>% 
  pull(volumen_aprovechado) %>% 
  log(.) %>% 
  median(.,na.rm = T)

ggplot() +
  # Capa de aprovecgamiento:
  geom_sf(data = tabla_plot_aprovechamiento,
          aes(fill = log(volumen_aprovechado)),
          size = 0.1,
          color = "#979599") +
  # Bosques protectores:
  geom_sf(data = bosques_protectores,
          aes(color = "Bosque protector"),
          fill = "transparent")   +
  # Areas de conservación:
  geom_sf(data = areas_conservacion,
          aes(color = "Área bajo conservación"),
          fill = "transparent")  +
  
  # puestos de control registrados en la base de datos de revisiones en puestos fijos
  geom_point(data = verificaciones,
             aes(x = x,
                 y = y),
             alpha = 0.6,
             size = 2.5) +
  # Etiquetas con los nombres de los puestos de control
  geom_label_repel(data = verificaciones,
                   aes(x = x,
                       y = y,
                       label = pfc),
                   size = 2,
                   alpha = 0.8) +
  # Colores para nuestros poligonos:
  scale_color_manual(values  = c("Bosque protector" = "#872ADF",
                                 "Área bajo conservación" = "#1EAAE2"))  +
  scale_fill_gradient2(low = "#3c7fb1",
                       mid = "#F9E256",
                       high = "#FF6565",
                       midpoint = mediana_aprovechamiento,
                       na.value = "#E4E3E5",
                       labels = ~scales::number(exp(.),
                                                accuracy = 1)) +
  
  # Adornos para el ggplot:
  theme_minimal() +
  theme(axis.text = element_blank(),
        axis.title = element_blank(),
        plot.caption = element_text(hjust = 0)) +
  
  # Títulos:
  labs(title = "Aprovechamiento forestal aprovechado por cantón",
       subtitle = "Se consideran los puestos de control fijo registrados en la base de datos",
       caption = "Fuente: MAATE\nElaboración: Equipo foRestEC",
       fill = "Volumen métrico (m3)",
       colour = "Tipo de área")

```


Es chevere ver que la sintaxis que hemos empleado tiene la misma estructura, lo que permite reproducir el código con facilidad. Con está distribución del aprovechamiento del recurso forestal la pregunta que nos nace es: En que lugares existe una diferencia considerable entre el volumen aprobado para  ser aprovechado y el volumen efectivamente aprovechado. Aquí vamos a hacer un cambio sutil en la presentación del gráfico.

Los cantones, donde la diferencia entre aprovechamiento y el volumen aprobado es consirable son:

```{r, message=FALSE, warning=FALSE}

tabla_aprovechamiento %>% 
  as_tibble() %>% 
  select(dpa_descan,dpa_despro,volumen_aprobado,volumen_aprovechado,exceso) %>% 
  slice_min(order_by = exceso,n = 5) %>% 
  gt() %>% 
  cols_label(dpa_descan = md("**Cantón**"),
             dpa_despro = md("**Provincia**"),
             volumen_aprobado = md("**Volumen aprobado**"),
             volumen_aprovechado = md("**Volumen aprovechado**"),
             exceso = md("**Diferencia**"))
```

Dos gráficos más nos darán una idea de la pertinencia de la ubicación de los puestos de control. Sin embargo, por el momento podemos concluir que la distribución actual de estos puestos de control  que ha empleado el MAATE se corresponde con el volumen de aprovechamiento. 

En esta ocasión vamos a añadir el atributo de tamaño al punto del puesto de control, el cual tomará valores de acuerdo al número de controles realizados para verificar el volumen de producto forestal y el tráfico de fauna silvestre, revisión que se realiza a los distintos medios de transporte. Fijate como en la capa de la tabla temática agregamos el argumento `size = frecuencia`. 


```{r, message=FALSE, warning=FALSE}

tabla_plot_origen <- shape_can %>% 
  left_join(origen, by = c("DPA_CANTON" = "dpa_canton"))

mediana_aprovechamiento <- tabla_plot_origen %>% 
  pull(cubicado) %>% 
  log() %>% 
  median(.,na.rm = T)

ggplot() +
  # Capa de aprovecgamiento:
  geom_sf(data = tabla_plot_origen,
          aes(fill = log(cubicado)),
          size = 0.1,
          color = "#979599") +
  # Bosques protectores:
  geom_sf(data = bosques_protectores,
          aes(color = "Bosque protector"),
          fill = "transparent")   +
  # Areas de conservación:
  geom_sf(data = areas_conservacion,
          aes(color = "Área bajo conservación"),
          fill = "transparent")  +
  
  # puestos de control registrados en la base de datos de revisiones en puestos fijos
  geom_point(data = verificaciones,
             aes(x = x,
                 y = y,
                 size = frecuencia),
             alpha = 0.6) +
  # Etiquetas con los nombres de los puestos de control
  geom_label_repel(data = verificaciones,
                   aes(x = x,
                       y = y,
                       label = pfc),
                   size = 2,
                   alpha = 0.8) +
  # Colores para nuestros poligonos:
  scale_color_manual(values  = c("Bosque protector" = "#872ADF",
                                 "Área bajo conservación" = "#1EAAE2"))  +
  scale_fill_gradient2(low = "#3c7fb1",
                       mid = "#F9E256",
                       high = "#FF6565",
                       midpoint = mediana_aprovechamiento,
                       na.value = "#E4E3E5",
                       labels = ~scales::number(exp(.),accuracy = 1)) +
  
  # Adornos para el ggplot:
  theme_minimal() +
  theme(axis.text = element_blank(),
        axis.title = element_blank(),
        plot.caption = element_text(hjust = 0)) +
  
  # Títulos:
  labs(title = "Volumen total verificado por cantón de origen y número de controles realizados en puestos fijos",
       subtitle = "El tamaño de la burbuja representa el número de controles realizados",
       caption = "Fuente: MAATE\nElaboración: Equipo foRestEC",
       fill = "Volumen métrico (m3)",
       colour = "Tipo de área",
       size = "Controles")
```

El control forestal es una responsabilidad de multiples actores. A su vez, que los beneficiarios en distintos niveles, juegan un papel importante, en la reducción del aprovechamiento ilegal del recurso forestal y la mitigación del tráfico de flora y fauna silvestre. Vamos a revisar el volumen métrico retenido en cada uno de los puestos fijos de control, lo cual le dará tamaño al punto, mientras que en el mapa vamos a representar el número de denuncias realizadas en cada cantón. 

```{r, message=FALSE, warning=FALSE}
tabla_plot_denuncias <- shape_can %>%
  left_join(tabla_denuncias, by = c("DPA_CANTON" = "dpa_canton")) 

mediana_aprovechamiento <- tabla_plot_denuncias %>% 
  pull(denuncias) %>% 
  log() %>% 
  median(.,na.rm = T)

ggplot()+
  geom_sf(data = tabla_plot_denuncias,
          aes(fill = log(denuncias) ),
          size = 0.1,
          color = "#979599") +
  # Bosques protectores:
  geom_sf(data = bosques_protectores,
          aes(color = "Bosque protector"),
          fill = "transparent")   +
  # Areas de conservación:
  geom_sf(data = areas_conservacion,
          aes(color = "Área bajo conservación"),
          fill = "transparent")  +
  
  # puestos de control registrados en la base de datos de revisiones en puestos fijos
  geom_point(data = verificaciones,
             aes(x = x,
                 y = y,
                 size = retencion),
             alpha = 0.6) +
  # Etiquetas con los nombres de los puestos de control
  geom_label_repel(data = verificaciones,
                   aes(x = x,
                       y = y,
                       label = pfc),
                   size = 2,
                   alpha = 0.8) +
  # Colores para nuestros poligonos:
  scale_color_manual(values  = c("Bosque protector" = "#872ADF",
                                 "Área bajo conservación" = "#1EAAE2"))  +
  scale_fill_gradient2(low = "#3c7fb1",
                       mid = "#F9E256",
                       high = "#FF6565",
                       midpoint = mediana_aprovechamiento,
                       na.value = "#E4E3E5",
                       labels = ~scales::number(exp(.),accuracy = 1)) +
  
  # Adornos para el ggplot:
  theme_minimal() +
  theme(axis.text = element_blank(),
        axis.title = element_blank(),
        plot.caption = element_text(hjust = 0)) +
  
  # Títulos:
  labs(title = "Denuncias realizadas en cantones y volumen retenido en puestos de control",
       subtitle = "Empleando los datos de denuncias y puestos fijos",
       caption = "Fuente: MAATE\nElaboración: Equipo foRestEC",
       fill = "Denuncias",
       colour = "Tipo de área",
       size = "Volumen retenido (m3)")

```

Una vez más hemos empleado la misma sintaxis, pero hemos cambiado la interpretación de las capas. Con estos mapas hemos logrado dos objetivos: mostar el uso de `ggplot2` y `sf` para realizar análisis gepgráficos, y a su vez hemos arrojado evidencia sobre la actividad de control realizados en los puestos fijos. 



# Conclusiones

El incremento de la actividad forestal en la región costa central hace que nos planteemos la pregunta sobre si es necesario establecer un control. A pesar de que los cantones del Guayas se encuentren por debajo de la mediana de aprovechamiento forestal, existen un número considerable de casos  de denuncias realizadas. Cabe recalcar que en esta zona existe una concentración de areas bajo conservación.

Salta a la vista la importancia que tiene el puesto de control del Coca, a pesar de estar en el cantón de mayor número de denuncias es de los puntos que menor retención de volumen realiza. Con la evidencia aquí arrojada podemos decir que este es un ejemplo de puesto efectivo. 

En contraste el puesto de control San Jerónimo, tiene poco aprovechamiento forestal, bajo número de controles realizados y no existen casos de denuncias cercanas. Si bien es cierto, que un factor de importancia es la cercacía a la frontera, podríamos considerar otro mecanismo de acción y re ubicar este puesto de control.

Por la baja aprobación de volumen explotable y la cercanía que existe entre los puestos de control de Jumbitono y Bella Unión, se podría optar por reubir ambos puestos a una ubicación que abarque las rutas de salida en comun. De está manera los recursos se podrían atender a los territorios de la costa central y del sur occidente del Ecuador. Un escenario similar sucede entre los puestos de control de Mera y Jumbitono. 

En este análisis hemos realizado un recorrido meramente descriptivo para entender a través de las frecuencias de los controles y denuncias como se comporta el transporte de recuros forestales. Nuestro objetivo final es aportar a los esfuerzos de convservación ambiental realizados por el MAATE. Dichos esfuerzos toman en cuenta métodos de análisis multicriterio que pueden nutrirse de los hallazgos señalados. 

Para poder complementar este análisis sugerimos la identificación de rutas de transporte frecuentes de tal manera que se puedan entender las dinamicas de transporte del recurso forestal de suerte que la ubicación de los puestos de control fijos sean optimas. Sin embargo estrategias de este tipo escapan del alcance de documentos como el que presentamos aquí. 

Al final hemos optado por presentar una serie de imagenes que nos ayudan a entender la pertinencia de los puestos de control fijos. Consideramos que manteniendo buenas prácticas en la elaboración de un reporte podemos dejar un instrumento que pueda trascender los limites de esta competencia. Este documento fue realizado en un archivo Quarto, el cual por motivos de tiempo no hemos podido parametrizar, de forma que podamos hacer un análisis enfocado en una especie de flora especifica, un territorio, u otra desagregación de interés. Sin embargo esperamos que haya sido una lectura agradable para tu amigo lector. 





